ACORDAO-COMPLETO-2431254

ACÓRDÃO 11842/2020 ATA 37/2020 - PRIMEIRA CÂMARA

VISTOS, relatados e discutidos estes autos que tratam de atos de concessão de aposentadoria, inicial e alteração, emitidos pelo Senado Federal em favor do ex-servidor Carlos José Esteves;
ACORDAM os Ministros do Tribunal de Contas da União, reunidos em Sessão da 1ª Câmara, com fundamento no art. 71, inciso III, da Constituição Federal, nos arts. 1º, inciso V, e 39, inciso II, da Lei 8.443/1992, no art. 260, § 1º, do RI/TCU e ante as razões expostas pelo Relator, em:
9.1. considerar legal e conceder registro ao ato de concessão de aposentadoria (inicial) emitido em favor de Carlos José Esteves (XXX.131.551-XX) , cadastrado no sistema e-pessoal sob o número 39.323/2017;
9.2. considerar ilegal e negar registro ao ato de concessão de aposentadoria (alteração) , emitido em favor de Carlos Jose Esteves (XXX.131.551-XX) , cadastrado no sistema e-pessoal sob o número 49.203/2018;
9.2.1. dispensar a devolução dos valores indevidamente recebidos até a data da ciência pelo Senado Federal do presente acórdão, com base no Enunciado 106 da Súmula da Jurisprudência do TCU;
9.2.2. determinar ao Senado Federal, com base no art. 45 da Lei 8.443/1992, que:
9.2.2.1. promova, no prazo 15 (quinze) dias, contados a partir da ciência desta deliberação, o ajuste da parcela referente à incorporação de quintos contemplando a função FC-3, encargo efetivamente ocupado pelo inativo, sujeitando-se a autoridade administrativa omissa à responsabilidade solidária em caso de descumprimento;
9.2.2.2. comunique ao interessado o teor desta decisão, alertando-o de que o efeito suspensivo proveniente da interposição de eventual recurso não o exime da devolução dos valores percebidos indevidamente após a respectiva notificação, caso o recurso não seja provido;
9.2.2.3. no prazo de 30 (trinta) dias, contados da ciência desta decisão, envie a este Tribunal documentos comprobatórios de que o interessado está ciente da presente deliberação.

Atos de concessão de aposentadoria emitidos pelo Senado Federal. Apreciação para fins de registro.

Primeira Câmara

Senado Federal.

3. Interessado: Carlos José Esteves (XXX.131.551-XX).

13.1. Ministros presentes: Walton Alencar Rodrigues (Presidente), Benjamin Zymler, Bruno Dantas e Vital do Rêgo (Relator).
13.2. Ministros-Substitutos presentes: Augusto Sherman Cavalcanti e Weder de Oliveira.

VITAL DO RÊGO

Adoto como relatório, com os devidos ajustes de forma, a instrução elaborada no âmbito da Secretaria de Fiscalização de Pessoal (peça 5) , com a qual se manifestou de acordo o corpo gerencial daquela unidade técnica especializada (peça 6) , no essencial, a seguir transcrita:
 (...) 
28.1. No que diz respeito à vantagem de "quintos" ou "décimos", constata-se no ato inicial a incorporação de 4/10 da FC-3 e no ato de alteração 4/10 da FC-4. A despeito de observar a data limite de 8/4/1998, entende-se que houve impropriedade em relação à função incorporada.
28.2. No ato sob número 49203/2018 (alteração) , aba "Funções exercidas", o Gestor de Pessoal informou que a função comissionada de Auxiliar de Gabinete, FC03, exercida nos gabinetes dos Senadores, Lideranças e Mesa Diretora, foi transformada em Auxiliar de Gabinete Parlamentar, FC04, pela Resolução 63/1997, a partir de 27/06/1997. 
28.3. Nesse caso, constatou-se que houve a incorporação de parcela de quintos/décimos de função comissionada diferente daquela que foi efetivamente exercida na época.
28.4. A respeito disso, no âmbito do Acórdão 4783/2014-TCU-Segunda Câmara (Ministro-Relator Benjamin Zymler) , este Tribunal deixou assente que a incorporação de quintos/décimos deve se dar com base na remuneração da função comissionada exercida. Nesse sentido também foram os Acórdãos 2.535/2017 e 3.591/2017, ambos da 2ª Câmara, de relatoria do Ministro Aroldo Cedraz, e Acórdão 2526/2018-TCU-Segunda Câmara, de relatoria do Ministro José Múcio Monteiro.
28.5. Visando melhor compreensão da decisão deste Tribunal no Acórdão 4783/2014-TCU-Segunda Câmara, transcrevo abaixo alguns trechos do voto do Ministro-Relator:
"7. A Lei 8.911, de 11 de julho de 1994, estabeleceu no caput do seu art. 3º que:
"Art. 3º. Para efeito do disposto no § 2º do art. 62 da Lei nº 8.112, de 11 de dezembro de 1990, o servidor investido em função de direção, chefia e assessoramento, ou cargo em comissão, previsto nesta Lei, incorporará à sua remuneração a importância equivalente à fração de um quinto da gratificação do cargo ou função para o qual foi designado ou nomeado, a cada doze meses de efetivo exercício, até o limite de cinco quintos."
8. Nada obstante a clareza do referido dispositivo legal, foi ele objeto de questionamento perante o Superior Tribunal de Justiça, que pacificou entendimento no sentido de que "a incorporação de quintos deve se dar com base na remuneração dos cargos em comissão ou funções comissionadas efetivamente exercidos pelo servidor público, tendo em vista o disposto no art. 3º, caput, da Lei nº 8.911/94"  (cf. AgRg no REsp 127243/DF, Relator Ministro Humberto Martins, in DJe 13/4/2011 - nossos os grifos) .
9. Veja-se, ainda, o entendimento do Supremo Tribunal Federal acerca da aquisição dos quintos:
"O efetivo exercício é uma categoria constitutiva do direito à aquisição dos quintos. O princípio da proporcionalidade não pode agir na própria constituição de um direito - muito menos pode ser usado como critério para o judicial review. É na esfera da moralidade política, a saber, mais especificamente, no âmbito da atuação do Poder Legislativo, que se pode transigir sobre categorias constitutivas de direitos. Noutras palavras, se fosse possível falar em núcleo essencial do direito à incorporação dos quintos, a idéia de efetivo exercício certamente estaria nele inserida."  (cf. MS 23.978/DF, Relator Ministro Joaquim Barbosa, in DJ 20/4/2007 - nossos os grifos) .
10. Posto isso, não assiste razão à recorrente no que diz respeito aos quintos incorporados pelo servidor Saturnino Tomaz da Silva equivalentes a 10/10 de FC-05, uma vez que no mencionado período aquisitivo de 01/07/1994 a 30/05/2000, de acordo com as informações prestadas pela própria Câmara dos Deputados, o servidor exerceu, efetivamente, a função FC-04 de Encarregado do Setor de Contabilidade e Execução.
11. Ressalte-se, nesse particular, que a posterior alteração da função exercida pelo servidor não tem o condão de modificar o valor da função já incorporada, tendo em vista a natureza jurídica da vantagem, que tem por objetivo conferir estabilidade financeira aos ocupantes de cargos em comissão e funções comissionadas, e a inexistência de amparo legal nesse sentido",
28.6. Consoante fundamentos expostos pelo Ministro-Relator do Acórdão 4783/2014-TCU-Segunda Câmara, entende-se que não há dúvidas de que o art. 3º da Lei 8.911/1994 veda a incorporação de quintos/décimos de função comissionada deferente daquela que foi efetivamente exercida.
28.7. Assim, a posterior alteração/transformação da função exercida pelo servidor não tem o condão de modificar o valor da função já incorporada, tendo em vista a natureza jurídica da vantagem, que tem por objetivo conferir estabilidade financeira aos ocupantes de cargos em comissão e funções comissionadas, e a inexistência de amparo legal nesse sentido. Portanto, incorreta a incorporação da parcela de 4/10 da FC-4, haja vista a inobservância da jurisprudência deste Tribunal e os critérios da Lei 8.911/1994.
28.8.	Identificou-se que o CPF do interessado consta no CADIRREG (Cadastro de Contas Julgadas Irregulares e Inabilitados para Função Pública) . No caso do interessado, por algumas vezes ele teve condenação de multa e/ou imputação de débito por ter as contas julgadas irregulares por este Tribunal. Todavia, essas condenações não impedem a aposentadoria do interessado.
29.	 Nada obstante, deve-se dispensar a devolução dos valores indevidamente recebidos de boa-fé, nos termos do Enunciado 106 da Súmula de Jurisprudência deste Tribunal.
30.	 Por fim, vale destacar que o aludido ato deu entrada neste Tribunal há menos de cinco anos, não sendo aplicável, portanto, o procedimento de contraditório e ampla defesa determinado pelo Acórdão 587/2011-TCU-Plenário.
CONCLUSÃO 
31.	 A abrangência e a profundidade das verificações levadas a efeito fundamentam convicção de que:
	a) o ato inicial de aposentadoria, submetido a registro sob número 39.323/2017, pode ser apreciado pela legalidade e ter o seu registro por este Tribunal;
	b) o ato de alteração de aposentadoria, submetido a registro sob número 49203/2018, deve ser apreciado pela ilegalidade em razão de incorporação de parcela de quintos/décimos de função comissionada diferente daquela que foi efetivamente exercida, contrariando jurisprudência deste Tribunal e os critérios da Lei 8.911/1994.
PROPOSTA DE ENCAMINHAMENTO 
32.	 Ante o exposto, com fundamento nos arts. 71, inciso III, da Constituição Federal, 1o, inciso V, e 39, inciso II, da Lei 8.443/1992 e 260, § 1o, do Regimento Interno do Tribunal de Contas da União, propõe-se:
a)  considerar legal e conceder o registro do ato inicial de aposentadoria, submetido a registro sob número 39.323/2017;
b) considerar ilegal e negar o registro do ato de alteração de aposentadoria, submetido a registro sob número 49203/2018;
c) dispensar o ressarcimento das quantias indevidamente recebidas de boa-fé, consoante o disposto no Enunciado 106 da Súmula de Jurisprudência do TCU;
d) determinar, com fundamento no art. 4º, inciso I, da Resolução TCU 315/2020, ao Senado Federal que:
d.1) retifique, com base no art. 262, caput, do Regimento Interno do TCU, c/c art. 19, inciso II, da IN TCU 78/2018, o pagamento da vantagem de quintos/décimos, no prazo 15 (quinze) dias, contados a partir da ciência desta deliberação, sujeitando-se a autoridade administrativa omissa à responsabilidade solidária, uma vez que o seu pagamento da forma como foi deferido no ato de alteração viola as regras da Lei 8.911/1994;
d.2) comunique o interessado do teor desta decisão, no prazo de 30 (trinta) dias, alertando-o de que o efeito suspensivo proveniente da interposição de eventuais recursos não o exime da devolução dos valores percebidos indevidamente após a respectiva notificação, caso os recursos não sejam providos;
d.3) no prazo de 30 (trinta) dias, contados da ciência da decisão, envie a este Tribunal documentos comprobatórios de que o interessado está ciente do julgamento deste Tribunal.
O Ministério Público, representado nos autos pelo Procurador Dr. Sérgio Ricardo Costa Caribé, manifestou-se de acordo com a proposição da unidade técnica, nos termos do parecer de peça 7, a seguir transcrito: 
Trata-se da apreciação, para fins de registro, de ato inicial e de alteração de concessão de aposentadoria emitido pelo Senado Federal.
A Secretaria de Fiscalização de Pessoal (Sefip) propõe a legalidade do ato inicial, por não apresentar irregularidades; e a ilegalidade do ato de alteração, em razão de que houve a alteração da função incorporada para contemplar função que não foi efetivamente exercida pelo interessado. 
De fato, a jurisprudência deste Tribunal é firme no sentido de que incorporação de Quintos/Décimos deve ocorrer com base na remuneração da função comissionada efetivamente exercida, ainda que a mesma venha a ser transformada no futuro, nos termos do art. 3º da Lei 8.911/1994: 
Art. 3º. Para efeito do disposto no § 2º do art. 62 da Lei nº 8.112, de 11 de dezembro de 1990, o servidor investido em função de direção, chefia e assessoramento, ou cargo em comissão, previsto nesta Lei, incorporará à sua remuneração a importância equivalente à fração de um quinto da gratificação do cargo ou função para o qual foi designado ou nomeado, a cada doze meses de efetivo exercício, até o limite de cinco quintos. 
Nesse sentido foram os acórdãos 4.783/2014, relatado pelo Ministro Benjamin Zymler, 2.535/2017 e 3.591/2017, relatado pelo Ministro Aroldo Cedraz, e Acórdão 2.526/2018, relatado pelo Ministro José Múcio Monteiro, todos da 2ª Câmara. 
In casu, consta do ato inicial a incorporação de 4/10 de FC-3, função efetivamente exercida pelo interessado. Já no ato de alteração a referida incorporação foi alterada indevidamente para 4/10 de FC-4, sob o argumento de que a FC-3 exercida pelo interessado foi transformada em FC-4 pela Resolução 63/1997, a partir de 27/06/1997.
Ante o exposto, este membro do Ministério Público de Contas, em consonância com o encaminhamento proposto pela Unidade Técnica, entende que o ato de alteração constante dos autos deve ser considerado ilegal; e o ato inicial está apto a receber a chancela da legalidade, com a consequente concessão do seu registro.
É o Relatório.

não há.

Procurador Sergio Ricardo Costa Caribé.

INCORPORAÇÃO DE QUINTOS PELO EXERCÍCIO DE FUNÇÃO DIVERSA DA FUNÇÃO EFETIVAMENTE EXERCIDA. LEGALIDADE DO ATO INICIAL. ILEGALIDADE DO ATO DE ALTERAÇÃO. NEGATIVA DE REGISTRO. DETERMINAÇÕES.

APOSENTADORIA (APOS)

Secretaria de Fiscalização de Pessoal (Sefip).

Aprecia-se, nesta oportunidade, atos de concessão de aposentadoria, inicial e alteração, emitidos pelo Senado Federal em favor do Sr. Carlos José Esteves. 
Preliminarmente vale dizer que os atos em questão foram disponibilizados ao TCU há menos de 5 (cinco) anos, situação que à luz do entendimento firmado a partir da prolação do Acórdão 587/2011-TCU-Plenário, dispensa a oitiva do beneficiário do ato.
A Sefip, na instrução de peça 5, propõe considerar legal o ato inicial de aposentadoria emitido em favor do interessado. Quanto ao ato de alteração, a unidade técnica propõe considerá-lo ilegal, em razão de contemplar incorporação de quintos pelo exercício de função diversa da que foi incorporada pelo ex-servidor. Nesse caso, a unidade técnica propõe o ajuste da parcela de quintos, adequando os valores à função efetivamente ocupada na atividade.
O Ministério Público junto ao TCU ratifica o encaminhamento proposto pela Sefip.
-II-
Registro minha concordância integral com a proposta formulada pela unidade técnica, aquiescida pela manifestação do MPTCU, razão pela qual acolho os pareceres precedentes por seus próprios fundamentos, valendo-me, para tanto, da técnica da motivação per relationem, nos termos do art. 2º, § 3º, do Decreto 9.830, de 10 de junho de 2019, sem prejuízo de tecer os comentários a seguir.
De início, no que diz respeito ao ato inicial, cadastrado no sistema e-pessoal sob o número 39.323/2017 (peça 2) não há reparos a fazer nas conclusões precedentes, razão pela qual entendo que o referido ato está apto a receber a chancela da legalidade.
Quanto ao ato de alteração, cadastrado no sistema e-pessoal sob o número 49.203/2018, conforme se observa no formulário de peça 3, o inativo incorporou 4/10 de FC-4 a despeito de ter ocupado tão somente a Função FC-3. 
Sobre tal questão, não é demais lembrar que o art. 3º da Lei 8.911/1994 veda a incorporação de quintos/décimos de função comissionada diferente daquela que foi efetivamente exercida. Senão vejamos:
Art. 3º Para efeito do disposto no § 2º do art. 62 da Lei nº 8.112, de 11 de dezembro de 1990, o servidor investido em função de direção, chefia e assessoramento, ou cargo em comissão, previsto nesta Lei, incorporará à sua remuneração a importância equivalente à fração de um quinto da gratificação do cargo ou função para o qual foi designado ou nomeado, a cada doze meses de efetivo exercício, até o limite de cinco quintos. (Revogado pela Lei nº 9.527, de 10.12.1997) 
 (...) 
§ 3º Quando mais de um cargo em comissão ou função de direção, chefia e assessoramento houver sido exercidos no período de doze meses, a parcela a ser incorporada terá como base de cálculo a exercida por maior tempo.
Também é nesse sentido é o entendimento desta Corte de Contas, consoante os Acórdãos 993/2013, 994/2013, 8.249/2013 e 4.783/2014 da 1ª Câmara e os Acórdãos 2.535/2017, 3.591/2017 e 2.526/2018, da 2ª Câmara, entre outros.
Considerando essa ordem de ideias, o ato de alteração mencionado não reúne condições para receber a chancela da legalidade, cabendo determinação para que a parcela decorrente da incorporação de função seja devidamente ajustada.
Ante o exposto, VOTO para que seja adotada a minuta de acórdão que ora trago ao exame deste Colegiado.
TCU, Sala das Sessões Ministro Luciano Brandão Alves de Souza, em 20 de outubro de 2020.
Ministro VITAL DO RÊGO 
Relator